臺灣臺中地方法院民事簡易判決
110年度豐簡字第273號
原      告
即反訴被告  陳保彰  


訴訟代理人  潘仲文律師
複代理人    鄭家旻律師
被      告
即反訴原告  裕融企業股份有限公司

法定代理人  嚴陳莉蓮
訴訟代理人  季佩芃律師
上列當事人間債務人異議之訴事件，本院於民國111年2月15日言
詞辯論終結，判決如下：
    主      文
本院110年度司執字第21975號給付票款強制執行事件程序及於民
國110年3月29日所核發對債務人陳保彰薪資債權（第三人丹水滾
企業有限公司）之移轉命令，應予撤銷。
被告不得執本院94年度票字第9321號民事裁定及確定證明書、94
年度執丑字第43628號債權憑證、105年度司執字第118509號債權
憑證為執行名義對原告聲請強制執行。
原告其餘之訴駁回。
本訴訴訟費用由被告負擔。
反訴原告之訴駁回。
反訴訴訟費用由反訴原告負擔。
　　事實及理由
壹、本訴部分：
一、原告主張：
　㈠緣被告持有原告於民國93年12月29日簽發之面額新臺幣（下
    同）25萬元、到期日94年3月1日、受款人裕融企業股份有限
    公司之本票（下稱系爭本票），向鈞院聲請本票裁定，經鈞
    院以94年度票字第9321號民事裁定准予強制執行（下稱系爭
    本票裁定），被告遂於94年9月29日，以系爭本票裁定及確
    定證明書聲請強制執行，嗣由鈞院於94年10月11日發給94年
    度執字第43628號債權憑證（下稱甲債權憑證）。被告再分
    別於98年8月27日、102年10月25日，以甲債權憑證及系爭本
    票聲請強制執行，經鈞院於98年9月7日以98年度司執字第32
    623號執行無實益，及於102年11月6日以102年度司執字第10
    8189號查無可供執行之財產終結；又於105年10月20日以甲
    債權憑證及系爭本票聲請強制執行，經鈞院於105年10月25
    日發給105年度司執字第118509號債權憑證（下稱乙債權憑
    證）後，被告復於107年1月18日、109年4月8日以乙債權憑
    證及系爭本票聲請強制執行，經鈞院以107年度司執字第824
    8號，及109年度司執字第39051號執行無結果終結；最末於1
    10年2月19日以乙債權憑證及系爭本票聲請強制執行，現由
    鈞院以110年度司執字第21975號給付票款強制執行事件程序
    受理在案。
　㈡惟鈞院於94年10月11日發給甲債權憑證後，系爭本票之票款
    債權請求權時效應於97年10月11日即因不行使而消滅，是被
    告雖於98年8月27日再次對原告聲請強制執行，然系爭本票
    之消滅時效既已於97年10月11日完成，即不生中斷時效或中
    斷事由終止重行起算時效之問題，原告依法自得拒絕給付。
    又原告係於93年12月29日因向被告辦理汽車貸款25萬元而簽
    發系爭本票，並簽訂債權讓與暨動產抵押契約（下稱系爭契
    約），而系爭契約上所載之清償期為94年12月29日，是系爭
    本票債權之請求權時效應於109年12月29日消滅，原告依法
    亦得拒絕給付。另依被告所提還款明細及攤銷表所載本金餘
    額為211,689元，足認被告所主張系爭本票債權經原告為部
    分清償後，已非系爭本票所載之金額25萬元。爰依強制執行
    法第14條規定，提起本件異議之訴。並聲明：1.鈞院110年
    度司執字第21975號給付票款強制執行事件程序及於110年3
    月29日所核發對債務人陳保彰薪資（繼續性）債權執行（第
    三人丹水滾企業有限公司）之移轉命令，應予撤銷。2.被告
    不得執鈞院94年度票字第9321號民事裁定及確定證明書、94
    年度執丑字第43628號債權憑證、105年度司執字第118509號
    債權憑證為執行名義對原告為強制執行之聲請。3.確認被告
    持有原告簽發如鈞院94年度票字第9321號民事裁定所載本票
    ，對原告之本票債權不存在。
二、被告則以： 
　㈠系爭債權分別於98年9月7日獲鈞院98年度執字第32623號債權
    憑證，被告並分別於102、105、107、109及110年聲請強制
    執行，期間持續以信函通知原告，時效因而中斷，又本件經
    多次執行，原告均置之不理，應屬承認債務之默示意思表示
    。
　㈡本件本票債權請求權之消滅時效期間，應自債權憑證執行紀
    錄所載執行日期即98年9月7日起算，至101年9月6日止時效
    完成，惟利益償還請求權時效之計算應從本票債權時效消滅
    完成日之翌日起算15年，即應自101年9月6日起至116年9月5
    日止；縱債權憑證紀錄確如原告所述以94年10月11日起算，
    至97年10月11日止時效完成，依利益償還請求權時效之計算
    應自97年10月11日起至112年10月11日止，是以，本件票據
    利益償還請求權之追索期尚未過期，則原告雖以原因關係罹
    於時效為由，認未受有利益，惟利益償還請求權係基於票據
    時效完成後所生之權利，與票據基礎原因關係所生之權利各
    自獨立等語，以資抗辯。並聲明：原告之訴駁回。
三、本院得心證之理由：
　㈠原告主張被告持有原告簽發之系爭本票，向本院聲請本票裁
    定，經本院以系爭本票裁定准予強制執行，被告遂於94年9
    月29日以系爭本票裁定及確定證明書聲請強制執行，本院則
    於94年10月11日發給甲債權憑證。嗣被告分別於98年8月27
    日、102年10月25日以甲債權憑證及系爭本票聲請強制執行
    ，經本院於98年9月7日以98年度司執字第32623號執行無實
    益，及於102年11月6日以102年度司執字第108189號查無可
    供執行之財產終結；被告又於105年10月20日，以甲債權憑
    證及系爭本票聲請強制執行，經本院於105年10月25日發給
    乙債權憑證後，再分別於107年1月18日、109年4月8日以乙
    債權憑證及系爭本票聲請強制執行，經本院以107年度司執
    字第8248號及109年度司執字第39051號執行無結果終結；被
    告復於110年2月19日以乙債權憑證及系爭本票聲請強制執行
    ，現由本院以110年度司執字第21975號給付票款強制執行事
    件程序受理在案，現尚未終結等情，業經本院調取系爭本票
    裁定及前開歷次強制執行之卷宗核閱無訛，堪信為真實。
　㈡按執行名義成立後，如有消滅或妨礙債權人請求之事由發生
    ，債務人得於強制執行程序終結前，向執行法院對債權人提
    起異議之訴，強制執行法第14條第1項定有明文。按票據上
    之權利，對本票發票人，自到期日起算；見票即付之本票，
    自發票日起算，3年間不行使，因時效而消滅，票據法第22
    條第1項定有明文。又本票執票人聲請裁定本票強制執行之
    行為，係經由法院向本票債務人表示行使本票債權之意思，
    為非訟事件，並非起訴，僅生上開民法第129條第1項第1款
    因「請求」而中斷時效之效果，執票人仍應於聲請本票裁定
    後6個月內起訴或開始執行行為，始能保持時效中斷之效力
    ，倘執票人於請求後6個月內未開始強制執行或聲請強制執
    行，其因請求而中斷之時效視為不中斷，時效期間應回復自
    本票發票日起算（最高法院93年度台上字第2329號、89年度
    台上字第1584號判決意旨可資參照）。又消滅時效完成之效
    力，不過發生拒絕給付之抗辯權，是債權本身固然未消滅，
    但應認於債務人對債權人行使時效抗辯後，債權人之「請求
    權」即歸於消滅（最高法院99年度第5次民事庭會議決議可
    資參照）。另消滅時效完成後，如債權人依原執行名義或債
    權憑證聲請法院再行強制執行時，亦不生中斷時效或中斷事
    由終止重行起算時效之問題，債務人自非不得對之提起債務
    人異議之訴，以排除該執行名義之執行（最高法院89年度台
    上字第1623號判決意旨可資參照）。
　㈢經查：
　1.系爭本票為原告所簽發，發票日為93年12月29日、到期日94
    年3月1日，則被告就系爭本票之票據上權利，自94年3月1日
    起算3年，應於97年3月1日前為請求。而被告前以系爭本票
    向本院聲請本票裁定獲准，旋於94年9月29日，以系爭本票
    裁定及確定證明書聲請強制執行，本院則於94年10月11日發
    給甲債權憑證，此部分尚未罹於消滅時效。然被告嗣於98年
    8月27日起，始陸續以前開所述方式，持甲債權憑證或乙債
    權憑證及系爭本票聲請強制執行，則被告顯然未自本院核發
    甲債權憑證之94年10月11日起3年內（即97年10月11日前）
    聲請再予強制執行，則被告就系爭本票之債權請求權，應已
    罹於3年之消滅時效。被告於消滅時效完成後之110年2月19
    日，依原始執行名義所換發之乙債權憑證及系爭本票聲請強
    制執行，亦無從發生中斷時效或時效重行起算之問題，則原
    告提出時效抗辯，自得排除該執行名義之執行。
　2.再依前開說明，消滅時效完成之效力，僅生債權人之「請求
    權」消滅之效力，惟被告就系爭本票之債權則並未消滅，從
    而，原告請求確認被告持有之系爭本票對原告之本票債權不
    存在乙節，則無理由，不應准許。
四、綜上所述，原告依強制執行法第14條規定，提起債務人異議
    之訴，訴請㈠本院110年度司執字第21975號給付票款強制執
    行事件程序及於110年3月29日所核發對債務人陳保彰薪資債
    權（第三人丹水滾企業有限公司）之移轉命令，應予撤銷。
　　㈡被告不得執本院94年度票字第9321號民事裁定及確定證明
　　書、94年度執丑字第43628號債權憑證、105年度司執字第11
　　8509號債權憑證為執行名義對原告為強制執行，為有理由，
　　應予准許。至原告請求確認被告持有原告簽發如本院94年度
　　票字第9321號民事裁定所載本票，對原告之本票債權不存
　　在，則無理由，應予駁回。
五、本件事證已臻明確，兩造其餘攻擊防禦方法，於本判決結果
    不生影響，爰不一一論述，併此敘明。
六、訴訟費用負擔之依據：民事訴訟法第79條。
貳、反訴部分：
一、反訴原告主張：緣反訴被告於93年12月29日以購買MITSUBIS
    HI廠牌、GALANT2.0車型、2001年份、車牌號碼00-0000之自
    用小客車1台為由，向反訴原告辦理貸款25萬元，約定分12
    期、每期給付23,150元攤還本息，雙方除簽訂系爭契約外，
    反訴被告且簽發系爭本票乙紙，以擔保系爭契約現在及將來
    所負之一切債務，反訴被告亦將上開車輛設定動產抵押予反
    訴原告。詎反訴被告未依約清償上述債務，尚積欠反訴原告
    211,689元及利息。而利益償還請求權為票據法規定之特別
    權利，並非票據權利，係基於票據時效完成後或手續之欠缺
    所生之權利，與票據處原因關係所生之權利各自獨立，因此
    消滅時效期間應適用民法第125條所規定之15年。再者，利
    益償還請求權時效期間之起算點，應自票據權利消滅之日，
    即票據因罹於時效或權利保全手續欠缺，以致執票人無法對
    發票人或承兌人行使追索權之翌日起算。則系爭本票債權請
    求權之消滅時效期間，應自債權憑證執行紀錄所載執行日期
    即98年9月7日起算，至101年9月6日止雖已時效完成，惟依
    利益償還請求權時效之計算應從本票債權時效消滅完成日之
    翌日起算15年，即應自101年9月6日起至116年9月5日止；縱
    使依債權憑證所載而以94年10月11日起算，至97年10月11日
    系爭本票債權請求權時效完成，然利益償還請求權時效之計
    算應自97年10月11日起至112年10月11日止，是以，系爭本
    票之利益償還請求權之追索期尚未過期，爰依票據利益償還
    請求權之法律關係提起本件反訴等語。並聲明：反訴被告應
    給付反訴原告211,689元，及自94年3月2日起至清償日止，
    按年息百分之5計算之利息。
二、反訴被告則以：
　㈠反訴被告承認尚欠反訴原告211,689元，惟全部均罹於時效，
    另就反訴原告所提利益償還請求權亦主張罹於時效。又反訴
    原告主張之利益償還請求權既與本票債權各自獨立，自不得
    再援用本票債權之約定請求，並應以其主張利益償還請求權
    請求反訴被告不為給付時，始由反訴被告負遲延責任。
　㈡依系爭債權契約第11條約定，可知系爭本票僅係作為系爭債
    權契約之擔保，尚不得據以直接向反訴被告請求清償25萬元
    借款，亦非反訴被告取得25萬元借款之原因，均難謂反訴被
    告係因簽發系爭本票而受有25萬元借款之利益，是縱反訴被
    告尚有罹於時效之211,689元借款未清償，然此既非反訴被
    告所受之票據利益，則反訴原告主張反訴被告所受之票據利
    益為尚欠反訴原告211,689元之未還借款，仍屬無據等語，
    以資抗辯。並聲明：反訴原告之訴駁回。
三、本院得心證之理由：
  ㈠反訴原告主張反訴被告因購買自用小客車1台，向反訴原告辦
    理貸款25萬元，約定分12期、每期給付23,150元攤還本息，
    雙方除簽訂系爭契約外，反訴被告且簽發系爭本票乙紙，以
    擔保系爭契約現在及將來所負之一切債務，反訴被告亦將上
    開車輛設定動產抵押予反訴原告，然反訴被告未依約清償上
    述債務，尚積欠反訴原告211,689元及利息等事實，業據其
    提出系爭本票、系爭契約書、攤銷表、客戶對帳單-還款明
    細為證（見本院卷第47至50頁、第111至113頁），反訴被告
    對此並不爭執，堪信反訴原告此部分之主張為真實。
  ㈡按利益償還請求權，為票據法賦予喪失票據權利之執票人補
    充之權利，故執票人請求償還此項利益，雖包括積極利益（
    如因票據之簽發而取得金錢或其他財產）及消極利益（如簽
    發票據以代替既存債務之免除）在內，但其範圍不得大於依
    票據所得請求部分，且應於發票人、承兌人所受之利益限度
    為之（最高法院97年度台上字第362號、100年度台上字第10
    90號判決意旨參照）。又其利益，係指發票人於原因關係或
    資金關係上所受之利益（代價）而言。且發票人對執票人並
    非當然因發票而受有利益，故執票人依票據法第22條第4項
    之規定，行使利益償還請求權者，對發票人實際上是否受有
    利益及所受利益若干，應負舉證責任，倘執票人不能證明發
    票人受有利益，自無上開利益償還請求權之適用（最高法院
    88年度台上字第3181號、87年度台上字第430號、80年度台
    上字第2883號、72年度台上字第2007號、71年度台上字第40
    90號裁判意旨參照），足見票據法第22條第4項之利益償還
    請求權係指票據上之債權，依票據法因時效或手續之欠缺，
    使發票人或承兌人，於其所受利益之限度內負償還之責，然
    如發票人或承兌人於原因關係或資金關係上並未受有利益，
    當不負償還之責。又按，票據法第22條第4 項之利得返還請
    求權時效期間為15年，惟如另有短期消滅時效期間之規定，
    經債務人為時效抗辯後，已非不當利得，毋須返還（臺灣高
    等法院暨所屬法院94年法律座談會民事類提案第1 號參照）
    。
  ㈢經查：
　1.由卷附之系爭契約所載之清償期係自93年12月29日起至94年
    12月29日止，此有系爭契約在卷可參（見本院卷第49頁），
    而反訴被告並未依約給付分期款乙節，亦為兩造所不爭執，
    從而，反訴原告基於系爭契約之債權請求權至遲應於109年1
    2月29日罹於時效而消滅，反訴原告遲至110年4月21日始提
    起反訴請求反訴被告為給付，故反訴被告為時效抗辯後，其
    就原因關係自得拒絕給付，並非因票款債權罹於票據法時效
    消滅，而於原因關係上受有利益，此應堪認定。
　2.又系爭本票係用以擔保反訴被告履行系爭契約及基於系爭契
    約所負之現在及將來之一切債務之用，此為兩造所不爭執，
    已如前述。則反訴被告顯非因開立系爭本票而取得車輛融資
    貸款，亦非以系爭本票作為支付消費借貸分期款之方法，或
    替代分期款之給付，自難認反訴被告係因開立系爭本票而獲
    得25萬元借款之利益。
　3.是以，系爭本票之發票人即反訴被告於原因關係或資金關係
    上既未受有利益，則反訴原告依票據法第22條第4項規定，
    請求反訴被告給付211,689元，及自94年3月2日起至清償日
    止，按年息百分之5計算之利息，自屬無據。
四、綜上所述，反訴原告本於票據法第22條4項規定，請求反訴
    被告給付211,689元，及自94年3月2日起至清償日止，按年
    息百分之5計算之利息，為無理由，應予駁回。
五、本件事證已臻明確，兩造其餘攻擊防禦方法及證據，核與判
    決結果不生影響，爰不一一論列，併此敘明。
六、訴訟費用負擔之依據：民事訴訟法第78條。　　
中　　華　　民　　國　　111 　年　　4 　　月　　21　　日
                  豐原簡易庭  法  官  廖弼妍
如不服本判決，應於送達後20日內，向本院提出上訴狀並表明上
訴理由，如於本判決宣示後送達前提起上訴者，應於判決送達後
20日內補提上訴理由書（須附繕本）。如委任律師提起上訴者，
應一併繳納上訴審裁判費。
以上為正本係照原本作成。
中　　華　　民　　國　　111 　年　　4 　　月　　21　　日
                              書記官  陳貴卿